ACORDAO-COMPLETO-2482449

ACÓRDÃO 12457/2021 ATA 32/2021 - SEGUNDA CÂMARA

VISTOS, relatados e discutidos estes autos que cuidam de Tomada de Contas Especial em desfavor de Anna Christina Kubitschek Barbara Pereira, Ilda Bisinotti e Sociedade Civil Memorial Juscelino Kubitschek, em razão da não comprovação da regular aplicação dos recursos repassados por meio do Convênio 418/2004 (Siafi 521511) , que tinha como o objeto a "execução de serviços e aquisição de material, compreendendo serviços de acústica, iluminação, pintura, reconstituição de forro de gesso, adaptação de banheiros, impermeabilização, polimento, rejuntamento e substituição de revestimento em granito e mármore e automatização de portas".
ACORDAM os Ministros do Tribunal de Contas da União, reunidos em Sessão da 2ª Câmara, ante as razões expostas pelo Relator, em: 
9.1. com fundamento nos arts. 1º, inciso I, 16, inciso II, e 18 da Lei 8.443/1992, julgar regulares com ressalva as contas da Sociedade Civil Memorial Juscelino Kubitschek e da Sra. Anna Christina Kubitschek Barbara Pereira, dando-lhes quitação;
9.2. dar ciência desta deliberação à Secretaria Especial de Cultura e às responsáveis;
9.3. arquivar os presentes autos.

Tomada de Contas Especial em desfavor de Anna Christina Kubitschek Barbara Pereira, Ilda Bisinotti e Sociedade Civil Memorial Juscelino Kubitschek, em razão da não comprovação da regular aplicação dos recursos repassados por meio do Convênio 418/2004 (Siafi 521511), que tinha como o objeto a execução de serviços e aquisição de material, compreendendo serviços de acústica, iluminação, pintura, reconstituição de forro de gesso, adaptação de banheiros, impermeabilização, polimento, rejuntamento e substituição de revestimento em granito e mármore e automatização de portas.

Segunda Câmara

Secretaria Especial da Cultura.

3. Responsáveis: Anna Christina Kubitschek Barbara Pereira (XXX.756.817-XX) e Sociedade Civil Memorial Juscelino Kubitschek (00.608.893/0001-52).

13.1. Ministros presentes: Bruno Dantas (Presidente), Augusto Nardes, Aroldo Cedraz e Raimundo Carreiro.
13.2. Ministros-Substitutos presentes: Marcos Bemquerer Costa (Relator) e André Luís de Carvalho.

MARCOS BEMQUERER

Trata-se de Tomada de Contas Especial instaurada pela Secretaria Especial de Cultura em desfavor de Anna Christina Kubitschek Barbara Pereira, Ilda Bisinotti e Sociedade Civil Memorial Juscelino Kubitschek, em razão da não comprovação da regular aplicação dos recursos repassados por meio do Convênio 418/2004 (Siafi 521511) , que tinha como o objeto a "execução de serviços e aquisição de material, compreendendo serviços de acústica, iluminação, pintura, reconstituição de forro de gesso, adaptação de banheiros, impermeabilização, polimento, rejuntamento e substituição de revestimento em granito e mármore e automatização de portas" (peças 8, p. 1, e 59) .
2.	O ajuste pactuado teve vigência no período entre 29/12/2004 e 18/11/2006, com prazo para prestação de contas findado em 18/1/2007, e para sua consecução foram previstos recursos financeiros no montante de R$ 647.323,20, sendo os recursos federais no valor de R$ 517.858,56 e a contrapartida de R$ 129.464,64 (peças 8 e 19) . O repasse da verba federal foi feito integralmente, por meio da ordem bancária 2005OB902060 (peça 10) , tendo ocorrido o respectivo crédito na conta corrente específica em 23/9/2005 (peça 26, p. 1) .
3.	Com base nos apontamentos do controle interno, o Ministério da Cultura reanalisou a prestação de contas final do Convênio 418/2004, por meio do Parecer Financeiro 24/2014 (peça 49) , e concluiu pela reprovação da execução financeira.
4.	Instaurada a presente Tomada de Contas Especial (peça 59) , o relatório do tomador de contas (peça 78) concluiu pelo não afastamento das irregularidades inicialmente apontadas, imputando débito no valor original de R$ 517.858,56, à Sociedade Civil Memorial Juscelino Kubitschek, à sua Presidente no período de 4/10/2000 a 27/4/2018, Sra. Anna Christina Kubitschek Barbara Pereira, e à ex-Procuradora e Diretora Financeira daquela entidade, no período de 20/4/2001 a 16/2/2007, Sra. Ilda Bisinotti.
5.	A Secretaria Federal de Controle Interno certificou a irregularidade das contas (peça 80) e a autoridade ministerial atestou haver tomado conhecimento dessa conclusão (peça 82) .
6.	No âmbito deste Tribunal, a Secretaria de Controle Externo de Tomada de Contas Especial - SecexTCE, em análise preliminar (peças 85 e 86) , ponderou que, quanto à Sra. Ilda Bisinotti, restou constatado prejuízo ao contraditório e à ampla defesa, pois a responsável somente foi notificada, na fase interna desta TCE, em setembro de 2017 (peça 60) , portanto, após já terem decorrido mais de dez anos desde o fato gerador.
7.	No tocante ao débito, a unidade técnica concluiu, em sua primeira instrução destes autos (peças 85 a 86) , que a maior parcela da dívida imputada na fase interna desta TCE foi elidida, por estar relacionada à consecução do objeto pactuado, com comprovado nexo de causalidade com o emprego dos recursos do Convênio 418/2004, tendo remanescido parcela do débito a ser imputado à entidade convenente em solidariedade com sua presidente, Anna Christina Kubitschek Barbara Pereira, referente à: a) inexecução parcial do objeto do convênio (R$ 27.688,90) e b) realização de despesas não permitidas ou incompatíveis com o que estava especificado no ajuste (R$ 76.430,00) .
8.	Diante dessas razões, por meio do despacho que constitui a peça 88, determinei a realização da citação das responsáveis, Sociedade Civil Memorial Juscelino Kubitschek e sua presidente, Sra. Anna Christina Kubitschek Barbara Pereira, nos moldes explicitados pela SecexTCE.
9.	Devidamente encaminhados os ofícios citatórios (peças 91 a 94 e 96) , as responsáveis apresentaram defesa conjunta (peça 94) que foi devidamente examinada pela unidade técnica, em sua instrução de mérito (peça 98) , cujos principais trechos estão transcritos, a seguir, com os ajustes de forma pertinentes:
"EXAME TÉCNICO
40. Os responsáveis Anna Christina Kubitschek Barbara Pereira e Sociedade Civil Memorial Juscelino Kubitschek apresentaram defesa em comum subscrita por advogado regularmente constituído.
41. Em preliminar, a defesa alega a ocorrência da prescrição da pretensão persecutória do TCU, após destacar que ocorreu o transcurso de 13 anos entre as irregularidades apuradas (2006) e o ato que ordenou a citação dos responsáveis (2019) .
42. No mérito, contesta as alegações de que houve inexecução parcial do convênio e pagamento de despesas próprias do convenente com recursos do ajuste.
43. Incialmente pontua que a conciliação contábil entre os cheques emitidos, as NF e as metas pactuadas confirma a: i) correspondência entre os serviços executados e as metas pactuadas; ii)  correlação entre todos os cheques e as NF emitidas; iii) utilização de recursos da contrapartida para o pagamento dos valores executados a maior do que o programado; iv) emissão de todas as NF durante a vigência do convênio; v) inexistência de irregularidade causadora de dano ao erário; e vi) ocorrência de meras irregularidades formais.
44. Especificamente em relação ao item inexecução parcial do convênio, assevera que cada meta possui um objeto e uma finalidade que são atendidos por meio da consecução e complementariedade de todos os subitens, em virtude do que para se verificar o fiel cumprimento do objeto contratado os subitens de cada meta devem em conjunto e não individualmente.
45. Sob esse enfoque, apresenta um quadro com a discriminação da execução de itens cuja soma perfaz o total de R$ 94.000,00, sendo R$ 1.070,00 a título de contrapartida, com o objetivo de comprovar a execução da Meta 1.
46. Ainda a esse respeito, sustenta que mesmo não tendo havido 'a descrição de todos os subitens de cada meta nas Notas Fiscais, todos eles foram executados, pois tratavam-se de serviços interligados e essenciais para a correta consecução da meta e devidamente atestados pelo IPHAN'.
47. Em relação ao item pagamento de despesas próprias do convenente com recursos do ajuste, a defesa alega que nenhum cheque foi emitido para beneficiar os funcionários da entidade convenente, tampouco para pagar despesas próprias. Ainda nesse ponto, informa, com base na tabela constante do item 28.1 da instrução precedente (peça 85) que: i) o cheque 850009 foi cancelado; ii) os cheques 850010 e 850016 foram destinados ao pagamento da NF 412, da empresa Vera Cruz (Meta 4) ; e iii) o cheque 850048 não existe no extrato bancário, por erro material na relação de cheques transcrita na tabela apresentada pela CPCON.
48. Além da referência aos cheques 850009, 850010, 850016 e 850048, a defesa informa que o cheque 850043, não transcrito na aludida tabela, com valor de R$ 3.800,00, foi destinado ao pagamento de parte da NF 02974-Ibramar (Meta 2) .
49. Por fim, em relação ao item cheques sacados com a identificação do favorecido ilegível (item 28.2 da instrução à peça 85) , alega que o pagamento das despesas com os cheques 850008 (R$ 8.400,00) e 850031 (R$ 32.000,00) ocorreu na forma de ressarcimento ao Memorial JK.
50. A esse respeito, a defesa sustenta que teria havido mera irregularidade formal, consubstanciada na utilização da entidade convenente de recursos próprios advindos da bilheteria do Memorial JK para o pagamento da NF 00160 da empresa Arctetura Projetos, Consultoria e Comércio Ltda. e da posterior utilização dos cheques para pagamento de suas despesas correntes.
Da análise da preliminar de prescrição
51. Em relação à preliminar de prescrição da pretensão persecutória do Estado, bem se sabe que a questão foi recentemente analisada pelo Supremo Tribunal Federal, no Recurso Extraordinário - RE 636.886, mediante o qual foi fixada a tese, com repercussão geral reconhecida, de que 'é prescritível a pretensão de ressarcimento ao erário fundada em decisão de Tribunal de Contas' (Tema 899) . Em que pese o questionamento acerca da abrangência da tese ali firmada, no sentido de que se circunscreveria apenas ao processo de execução da condenação imposta pelo TCU (ou seja, inaplicável à pretensão de ressarcimento exercida no processo 'conhecimento' da TCE) , verifica-se que o STF, por meio de decisões prolatadas pelas suas duas turmas, tem decidido de forma reiterada que se aplica o prazo prescricional de 5 anos previsto na Lei 9.873/1999 às pretensões sancionatória e ressarcitória a cargo do Tribunal de Contas da União. 
52. Seja por aplicação direta ou por analogia, a orientação sufragada é no sentido de que o prazo de 5 anos é compatível com a tese de que a ação e a execução prescrevem no mesmo prazo (Súmula 150 do STF) , bem como com o fato de que a Lei 9.873/1999 - que regulamenta o exercício de ação punitiva pela Administração Pública Federal, direta e indireta - regeria integralmente a prescrição no âmbito do TCU. Quanto a este último aspecto, o Ministro Luís Roberto Barroso, no voto exarado no julgamento do MS 32.201, embora tenha advertido que a atuação do TCU, em sua acepção clássica, não se qualifica como exercício do poder de polícia, ressaltou que a Lei 9.873/1999 assumiria vocação regulatória geral da prescrição do exercício da competência sancionadora da Administração Pública, sendo sua disciplina aplicável a qualquer ação punitiva da Administração Pública Federal, exceto àquelas esferas em que exista regulamentação específica. Ademais, em virtude da autonomia científica do Direito Administrativo, não haveria razão plausível para suprimir a omissão da Lei Orgânica do Tribunal de Contas da União, no tocante ao estabelecimento de um prazo prescricional próprio, valendo-se das normas de direito civil, e não das de direito administrativo.
53. Eis algumas ementas que evidenciam o entendimento predominante do STF:
'Ementa: AGRAVO REGIMENTAL EM MANDADO DE SEGURANÇA. TOMADA DE CONTAS ESPECIAL. TRIBUNAL DE CONTAS DA UNIÃO. CONDENAÇÃO A RESSARCIMENTO AO ERÁRIO. PRESCRIÇÃO. MARCO INTERRUPTIVO. ART. 2°, II, DA LEI 9.873/1999. ATO INEQUÍVOCO DE APURAÇÃO DO FATO. DISCUSSÃO. DIREITO LÍQUIDO E CERTO. DEMONSTRAÇÃO. INOCORRÊNCIA. SUBSISTÊNCIA DA DECISÃO AGRAVADA. AGRAVO A QUE SE NEGA PROVIMENTO. I - As razões do agravo regimental são inaptas para desconstituir os fundamentos da decisão agravada, que, por isso, se mantêm hígidos. II - Aplicando-se a regulamentação da Lei 9.873/1999 ao caso concreto, observa-se que a pretensão sancionatória do TCU, em relação aos atos praticados pelo impetrante, levando-se em consideração a ocorrência de 5 causas interruptivas da prescrição, não teria sido fulminada pelo decurso do tempo. III - A pretensão do recorrente, fundada na discussão sobre os fatos apontados como marcos interruptivos da prescrição da pretensão punitiva da Administração Pública, refoge aos estreitos limites do mandamus, ante a ausência de liquidez e certeza do direito pleiteado. IV - Agravo regimental a que se nega provimento.' (MS 36067 ED-AgR. Órgão julgador: Segunda Turma. Relator (a) : Min. RICARDO LEWANDOWSKI. Julgamento: 18/10/2019) .
'Ementa: AGRAVO REGIMENTAL EM RECLAMAÇÃO. TRIBUNAL DE CONTAS DA UNIÃO. TOMADA DE CONTA ESPECIAL. PRESCRIÇÃO DA PRETENSÃO PUNITIVA. RECONHECIDA EM DECISÃO DO SUPREMO TRIBUNAL FEDERAL. PRESCRITIBILIDADE DO RESSARCIMENTO AO ERÁRIO FUNDADA EM DECISÃO DE TRIBUNAL DE CONTAS. AÇÃO DE IMPROBIDADE ADMINISTRATIVA COM PEDIDO DE RESSARCIMENTO JÁ EM CURSO. AGRAVO REGIMENTAL A QUE SE NEGA PROVIMENTO. I - O acórdão do TCU determinou a formação de processo administrativo para avaliarem, efetivamente, a eventual responsabilização do agravado para o ressarcimento do dano ao erário, contrariando, assim, autoridade desta Corte no MS 35.512/DF, uma vez que houve a concessão da segurança para declarar a ocorrência da prescrição da pretensão punitiva do TCU em relação às infrações imputadas a ele, destacando-se que a União poderia perseguir os valores referentes ao ressarcimento dos danos na esfera judicial. II - Agravo regimental a que se nega provimento.' (Rcl 39497 AgR. Órgão julgador: Segunda Turma. Relator (a) : Min. RICARDO LEWANDOWSKI. Julgamento: 10/10/2020) .
'Ementa: MANDADO DE SEGURANÇA. DIREITO ADMINISTRATIVO. TRIBUNAL DE CONTAS DA UNIÃO. SERVIDOR DA SECRETARIA DE SAÚDE DO ESTADO DO ACRE. FISCALIZAÇÃO OMISSA E DEFICIENTE NA EXECUÇÃO DE DOIS CONVÊNIOS FIRMADOS ENTRE A SECRETARIA ESTADUAL E O MINISTÉRIO DA SAÚDE. APLICAÇÃO DE MULTA. ARTS. 28, II, E 58, II, DA LEI 8.443/1992. ART. 268, II, DO REGIMENTO INTERNO DO TCU. PRESCRIÇÃO DA PRETENSÃO SANCIONATÓRIA. OCORRÊNCIA. APLICAÇÃO DA LEI 9.873/1999. PRECEDENTES DESTE STF. MEDIDA LIMINAR DEFERIDA E RATIFICADA NO EXAME DE MÉRITO. SEGURANÇA CONCEDIDA PARA AFASTAR A MULTA APLICADA. 1. A prescrição da pretensão punitiva do TCU é regulada pela Lei 9.873/1999, descabendo a aplicação do prazo decenal previsto na legislação civil (art. 205 do Código Civil) . Ao revés, incide o prazo quinquenal previsto na Lei 9.873/1999 (MS 32201, Rel. Min. Roberto Barroso, PRIMEIRA TURMA, DJe 7/8/2017; MS 35.512-AgR, Rel. Min. Ricardo Lewandowski, SEGUNDA TURMA, DJe 21/6/2019) . 2. In casu, na linha do parecer apresentado pelo Ministério Público Federal e da decisão liminar de minha lavra, é inequívoca a superação do prazo prescricional quinquenal. Os ilícitos apontados pela Corte de Contas ocorreram em julho de 2006, tendo o processo de auditoria sido instaurado em 9/10/2006. A ordem de citação do responsável para a audiência, por sua vez, ocorreu em 25/6/2007. Entretanto, a decisão condenatória recorrível foi exarada somente em 31/5/2016, data da prolação do Acórdão 3513/2016-TCU-Primeira Câmara. 3. Ex positis, CONCEDO A SEGURANÇA unicamente para afastar a sanção de multa aplicada ao impetrante, nos autos da Tomada de Contas Processo 023.288/2006-0, máxime da ocorrência de prescrição da pretensão punitiva do Tribunal de Contas da União.' (MS 35940. Órgão julgador: Primeira Turma. Relator (a) : Min. LUIZ FUX. Julgamento: 16/06/2020) .'
54. Essa orientação também foi seguida nas seguintes decisões monocráticas: MS 36.127-MC/DF e MS 35.940-MC/DF, Rel. Min. Luiz Fux; MS 35.294, MS 35.539/DF e MS 35.971-TP/DF, Rel. Min. Marco Aurélio; MS 34.256 MC/DF, MS 36.054-MC e MS 36.067-MC/DF, Rel. Min. Ricardo Lewandowski.
55. O Supremo Tribunal Federal tem se pronunciado no sentido de reconhecer não só a aplicação da prescrição quinquenal com fulcro na interpretação da Lei 9.873/1999, mas também a incidência dos marcos interruptivos do prazo prescricional consignados na referida lei, tantas vezes quanto presentes os suportes fáticos (MS 32201, Relator: Min. Roberto Barroso) . 
56. Entendimento que também foi adotado nas seguintes decisões monocráticas: MS 36.054, MS 34.256-MC, MS 35.512 e MS 36.067-MC, todos de relatoria do Min. Ricardo Lewandowski; MS 35.294, MS 35.539 e MS 35.971-TP, todos de relatoria do Min. Marco Aurélio; MS 32.201, Rel. Min. Roberto Barroso, e MS 36.127-MC e MS 35.940-MC, Min. Luiz Fux.
57. Em relação ao termo inicial da contagem do prazo prescricional, o caput do art. 1º da Lei 9.873/1999 oferece solução que não destoa do modelo adotado pelo TCU no incidente de uniformização de jurisprudência, em que se examinou a prescrição da pretensão punitiva, nos termos do Acórdão 1441/2016-TCU-Plenário (Rel. Min. Benjamin Zymler) , com a adição da particularidade de explicitar o caso de infrações permanentes ou continuadas:
'a) Regra geral: 'data da prática do ato'  (o que equivale a 'ocorrência da irregularidade sancionada') ;
b) Regra especial: 'no caso de infração permanente ou continuada, do dia em que tiver cessado'.'
58. A Lei 9.873/1999, no art. 2º, estabelece as causas interruptivas da prescrição punitiva, consoante abaixo transcrito, já na redação conferida pela Lei 11.941/2009:
'Art. 2º Interrompe-se a prescrição da ação punitiva:
I - pela notificação ou citação do indiciado ou acusado, inclusive por meio de edital;
II - por qualquer ato inequívoco, que importe apuração do fato;
III - pela decisão condenatória recorrível.
IV - por qualquer ato inequívoco que importe em manifestação expressa de tentativa de solução conciliatória no âmbito interno da administração pública federal.'
59. O quadro a seguir indica alguns eventos processuais, ocorridos no curso de uma TCE (fase interna e externa) - instaurada em razão de irregularidades na aplicação de recursos da União transferidos a entes subnacionais - que poderiam ser enquadrados nas causas de interrupção da prescrição acima apontadas, sem prejuízo, é claro, de outras ocorrências fáticas elegíveis como marco interruptivo, a depender da forma de proceder de cada entidade ou órgão tomador de contas.
	I - pela notificação ou citação do indiciado ou acusado, inclusive por meio de edital;
	notificação no âmbito do procedimento administrativo de ressarcimento previamente à instauração da TCE;
notificação efetuada pelo órgão tomador de contas acerca da instauração da TCE;
citação efetuada pelo TCU.
*Data da ciência da notificação ou citação pelos responsáveis ou de publicação do edital no DOU.

	II - por qualquer ato inequívoco, que importe apuração do fato;
* procedimento que evidencie a apuração dos fatos irregulares, com o objetivo quantificar o dano e identificar possíveis responsáveis.
	relatório de sindicância ou PAD;
relatório de apuração de irregularidades referente ao processo administrativo prévio à instauração da TCE;
relatórios de fiscalização, pareceres, despachos, informações e memorandos relacionados à apuração dos fatos irregulares;
relatório do tomador de contas;
relatório do controle interno; 
termo de instauração ou designação de instauração da TCE;
autuação da TCE no TCU; entre outras causas.
*Há quem inclua nesse grupo diligências que comprovam providências do responsável sobre as irregularidades investigadas.

	III - pela decisão condenatória recorrível.
	 (i) Verifica-se apenas no âmbito do TCU com a data da prolação do acórdão condenatório recorrível.

	IV - por qualquer ato inequívoco que importe em manifestação expressa de tentativa de solução conciliatória no âmbito interno da administração pública federal.
	pedido de parcelamento;
pagamento parcial do débito;
 (iii) qualquer manifestação do responsável que demonstre claramente a sua intenção de recolher o débito.

60. Bem se vê, portanto, que haveria uma multiplicidade de causas de interrupção da prescrição, conforme se depreende do art. 2º da Lei 9.873/1999. Tal exegese encontra respaldo em precedentes do STF, a exemplo do que se decidiu no julgamento do MS 36067 (Rel. Min. Ricardo Lewandowski) , com destaque para trecho do voto em que o Relator reconhece cinco causas de interrupção da prescrição, in verbis:
' (...) Assim, faz-se necessário levar em consideração que, apesar de os fatos objeto da apuração conduzida pela Corte de Contas remontarem aos anos de 1999 e 2000, período no qual o impetrante era Secretário de Saúde municipal, o Tribunal de Contas da União deu prosseguimento à tomada de contas especial por ter constatado a ocorrência de 5 causas interruptivas da prescrição, a saber: a) relatório de auditoria em conjunto realizada pelo Denasus e pela Secretaria Federal de Controle, lavrado em 06/07/2001, sendo este, certamente, um ato inequívoco que importou a apuração do fato (art. 2º, II, da Lei n. 9.873/1999) ; b) instauração de Tomada de Contas Especial pelo FNS, ocorrida em 05/10/2005, sendo este também, certamente, um ato inequívoco que importou a apuração do fato  (art. 2º, II, da Lei n. 9.873/1999) ; c) a autuação da presente Tomada de Contas Especial no âmbito do Tribunal de Contas da União, ocorrida em 12/08/2008, sendo este também, certamente, um ato inequívoco que importou a apuração do fato  (art. 2º, II, da Lei n. 9.873/1999) ; d) o ato que ordenou a citação do responsável, ora impetrante, ocorrida em 12/07/2010 (art. 2º, I, da Lei n. 9.873/1999) ; e e) o exercício do poder punitivo ocorrido em 20/06/2012, data da prolação do Acórdão 1563/2012-TCU-Plenário (art. 2º, III, da Lei n. 9.873/1999) .'
61. No caso concreto, tendo como parâmetro a tese firmada pelo STF, no RE 636.886, no sentido de que ambas as pretensões do TCU (sancionatória e ressarcitória) sujeitam-se ao prazo prescricional de 5 anos previsto na Lei 9.873/1999, considerando, ainda, o sistema prescricional descrito na citada lei, inclusive as causas de suspensão e de interrupção da prescrição, temos os seguintes eventos processuais:
	a) apresentação da prestação de contas final: 16/02/2007 (peças 20-30) ;
	b) Nota Técnica 919/2012-DRCUT/DR/SFC/CGU-PR: 27/04/2012 (peça 48) ;
	c) Parecer Financeiro 24/2014: 26/03/2015 (peça 49) ;
	d) Ofícios 70 e 71/2014, informando sobre instauração da TCE: 06/06/2014 (peças 50-51) ;
	e) Relatório do Tomador de Contas: 27/04/2018 (peça 78) ;
	f) Relatório da Controladoria-Geral da União: 10/07/2019 (peça 79) ;
	g) Certificado de Auditoria: 15/07/2019 (peça 80) ;
	h) Parecer do dirigente do Controle Interno: 15/07/2019 (peça 81) ;
	i) Pronunciamento ministerial: 22/07/2019 (peça 82) .
62. Analisando-se a sequência de eventos processuais enumerados no item anterior, os quais teriam o condão de interromper a prescrição da ação punitiva desta Corte no entender do STF, observa-se que houve o transcurso do prazo prescricional de 5 (cinco) anos entre a data da apresentação da prestação de contas pela entidade convenente (16/02/2007) e o primeiro ato inequívoco que importou na apuração do fato, consubstanciado na fiscalização realizada pela Controladoria-Geral da União em 27/04/2012. 
63. Diante da nova sistemática adotada pelo Supremo Tribunal Federal a partir da prolação do julgamento do Recurso Extraordinário - RE 636.886, importa reconhecer que no caso vertente transcorreu o prazo prescricional de 5 anos, fulminando, portanto, a pretensão punitiva e ressarcitória do TCU.
Análise do mérito das defesas apresentadas
64. Especificamente em relação ao item inexecução parcial do convênio, tem razão a defesa quando observa que cada meta possui um objeto e uma finalidade que são atendidos por meio da consecução e complementariedade de todos os subitens, dessa premissa, todavia, não decorre necessariamente que para se verificar o fiel cumprimento do objeto contratado os subitens de cada meta devem [ser examinados] em conjunto e não individualmente
65. É bom lembrar que a questão em análise trata da não execução dos itens 1.1, 1.9, 1.10, 1.13 e 1.14 da Meta 1, que perfazem o total de R$ 94.000,00. Também não é demais lembrar que o ônus da prova cabe ao administrador dos recursos públicos, por imposição do parágrafo único do art. 70 da Constituição Federal. Para se desincumbir dessa tarefa, especialmente em sede de tomada de contas especial, deve o administrador trazer aos autos elementos probatórios consistentes, coerentes e suficientes, que demonstrem, de forma inequívoca, o bom e correto emprego das verbas geridas, de acordo com as normas pertinentes (Acórdão 2435/2015-TCU-Plenário, Min. Ana Arraes) . 
66. Não obstante esse cuidado para a demonstração inequívoca da realização dos serviços ser obrigação do administrador, no caso vertente, foram trazidos aos autos apenas duas tabelas em que os serviços aparecem discriminados. Com efeito, na primeira dessas tabelas (peça 94, p. 32) estão especificados os 15 subitens da Meta 1, com os valores programados e os valores pagos à concedente. Na segunda (peça 94, p. 33) , faz-se referência particularizada a cada um dos cinco itens impugnados, com a observação de que 'este item foi executado pela empresa Vector Engenharia - Meta 1'.
67. Especificamente em relação a este ponto, cumpre trazer à baila a decisão proferida pelo Plenário deste Tribunal no âmbito do Acórdão 3.000/2016, da lavra da Ministra Ana Arraes, mediante a qual esta Corte de Contas se pronunciou no sentido de que 'a mera existência de lançamentos contábeis não se presta a substituir os documentos fiscais, porquanto estes é que fundamentam aqueles'.
68. A propósito do argumento de que o IPHAN promoveu o ateste da execução do objeto, não se pode perder de vista as limitações do documento produzido pela aludida autarquia. Com efeito, apesar de ter por lastro vistoria realizada in loco, no documento em questão não foi registrado que a pedra de mármore da fachada havia sido trocada, fato que ocorreu sem o necessário 'de acordo' do concedente e a um custo de R$ 43.600,00. A este respeito, o item específico limitou-se a mencionar que 'todos os serviços estabelecidos no plano de trabalho foram executados a fim de revitalizar toda a fachada'. A não identificação dessa irregularidade em particular levou o IPHAN a concluir, por meio da Nota Técnica 026/2010/IPHAN (peça 38) , frise-se, com base em informações obtidas in loco, que 'o projeto atingiu o objetivo proposto à época e que cumpriu as metas pactuadas'.
69. Sucede dessas considerações, portanto, que a presunção de legitimidade que milita em favor do documento elaborado pela autarquia não é absoluta, carecendo de complementação a ser apresentada pelo responsável, o que não foi providenciado a contento. Assim, diante da ausência de elementos suficientes para elidir a irregularidade, os argumentos apresentados pela defesa em relação ao item inexecução parcial do convênio não podem ser acolhidos.
70. Em relação ao item pagamento de despesas próprias do convenente com recursos do ajuste, os esclarecimentos da defesa foram sintetizados na tabela a seguir reproduzida, elaborada com base na tabela constante do item 28.1 da instrução à peça 85:
	Nome
	Cheque
	Data débito
	Valor
	Esclarecimentos

	Ilda Bisnotti (a) 
	850009
	26/12/2005
	22.630,00
	Cheque cancelado

	Ilda Bisnotti
	850010
	05/01/2006
	3.300,00
	Destinados ao pagamento da NF 412, da empresa Vera Cruz (Meta 4) 

	Nadja Naira (b) 
	850016
	02/02/2006
	6.300,00
	
	Pedro Paulo (c) 
	850048
	17/07/2006
	3.800,00
	Não existe no extrato bancário - erro material

	-
	850043
		3.800,00
	Pagamento de parte da NF 02974-Ibramar (Meta 2) 

Legenda: (a) diretora; (b) representante legal; (c) engenheiro a serviço da entidade
71. A análise dos autos, confirma que houve o estorno do cheque 850009, no valor de R$ 22.630,00, cujo valor foi creditado na conta do ajuste (peça 26, p. 4) .
72. Por outro lado, em relação aos cheques 850010 e 850016 (peça 26, p. 5-6) , não existem elementos que sustentem a alegação de que foram destinados ao pagamento informado. Aplica-se esse mesmo entendimento em relação ao cheque 850043, equivocadamente informado como 850048, dado tratar-se do único cheque pago no dia 17/07/2006.
73. Diante dessas considerações, acolhe-se parcialmente a defesa, para excluir o valor correspondente ao constante do cheque 850009 do débito total apurado.
74. Por fim, em relação ao item cheques sacados com a identificação do favorecido ilegível (item 28.2 da instrução à peça 85) , a alegação de que o pagamento das despesas com os cheques 850008 (R$ 8.400,00) e 850031 (R$ 32.000,00) ocorreu na forma de ressarcimento ao Memorial JK não pode ser acolhida, diante da insuficiência de elementos para que reste estabelecido o necessário nexo de causalidade entre as despesas incorridas e os recursos utilizados para o pagamento.
75. Diante dessas considerações, propõe-se a rejeição das alegações de defesa apresentadas pelos responsáveis Anna Christina Kubitschek Barbara Pereira e Sociedade Civil Memorial Juscelino Kubitschek. 
CONCLUSÃO
76. Em face da análise promovida na seção 'Exame Técnico', verifica-se que os responsáveis Anna Christina Kubitschek Barbara Pereira e Sociedade Civil Memorial Juscelino Kubitschek não lograram comprovar a boa e regular aplicação dos recursos, devendo ter rejeitadas as suas alegações de defesa.
77. Nada obstante, verifica-se que houve a prescrição da pretensão punitiva e ressarcitória em relação aos responsáveis, conforme análise já realizada.
78. Diante desses elementos, será proposto o arquivamento do feito, sem julgamento do mérito, com fulcro nos arts. 169, inciso IV, e 212 do Regimento Interno do Tribunal.
PROPOSTA DE ENCAMINHAMENTO
79. Diante do exposto, submetemos os autos à consideração superior, propondo ao Tribunal:
	a) arquivar os presentes autos, sem julgamento do mérito, com fundamento no disposto nos arts. 169, inciso IV, e 212 do Regimento Interno do Tribunal;
	b) dar ciência do presente acórdão à Secretaria Especial da Cultura e aos responsáveis." 
10.	O corpo diretivo da SecexTCE, contudo, dissentiu do encaminhamento proposto pelo Auditor Federal de Controle Externo, por considerar que, no âmbito do TCU, ainda está em vigor a Súmula 282 que considera imprescritíveis as ações de ressarcimento movidas pelo Estado contra os agentes causadores de danos ao erário, de tal forma que apresentou proposta pela rejeição das alegações de defesa apresentadas e pelo julgamento pela irregularidade das contas das responsáveis, condenando-as ao débito remanescente nestes autos, deixando, contudo, de aplicar as multas individuais em face da prescrição da pretensão punitiva (peças 99 e 100) .
11.	O Ministério Público junto ao TCU, representado pelo Procurador Sergio Ricardo Costa Caribé, propugnou, no essencial, pelo arquivamento do presente processo, sem julgamento do mérito, nos termos do art. 212 do Regimento Interno/TCU, por entender, no contexto da recente decisão do Supremo Tribunal Federal - STF no Recurso Extraordinário - RE 636.886,  incidir, no presente caso, a prescrição da pretensão de ressarcimento do débito ao erário nos mesmos moldes das regras fixadas no Acórdão 1441/2016-TCU-Plenário (relator Ministro Benjamin Zymler e redator Ministro Walton Alencar Rodrigues) , e pela remessa de cópia da deliberação a ser prolatada à Procuradoria da República no Estado do Distrito Federal. (peça 101) . 
12.	Em caso de não acolhimento da tese de prescrição da pretensão ressarcitória suscitada, o representante do Parquet, quanto ao mérito, opina pelo julgamento pela irregularidade das contas das responsáveis citadas nestes autos, acrescentando, contudo, que os elementos carreados ao processo ensejam a redução do débito imputado à convenente e à sua dirigente, tendo em vista que apenas não foi elidida a irregularidade concernente à realização de despesas em itens não permitidos ou incompatíveis com o objeto do convênio, restando afastada a suspeita de inexecução parcial do objeto.
	É o Relatório.

Herman Barbosa Albuquerque (OAB/DF 10.001), Lise Reis Batista de Albuquerque (OAB/DF 25.998) e outros, representando Anna Christina Kubitschek Barbara Pereira.

Procurador Sergio Ricardo Costa Caribé.

TOMADA DE CONTAS ESPECIAL. CONSTATAÇÃO DE IRREGULARIDADES NA PRESTAÇÃO DE CONTAS. CITAÇÕES. ALEGAÇÕES DE DEFESA ACATADAS PARCIALMENTE PELA UNIDADE TÉCNICA PARA A REDUÇÃO DO VALOR DEVIDO. COMPROVAÇÃO DOCUMENTAL E POR MEIO DE VISTORIA TÉCNICA DO IPHAN DA EXECUÇÃO FÍSICA E FINANCEIRA DA AVENÇA. DÉBITO REMANESCENTE DE BAIXO VALOR. APLICAÇÃO DOS PRINCÍPIOS DA RAZOABILIDADE E DA PROPORCIONALIDADE. CONTAS REGULARES COM RESSALVA. QUITAÇÃO AOS RESPONSÁVEIS.

TOMADA DE CONTAS ESPECIAL (TCE)

Secretaria de Controle Externo de Tomada de Contas Especial (SecexTCE).

Trago à apreciação deste Colegiado Tomada de Contas Especial instaurada pela Secretaria Especial de Cultura em desfavor de Anna Christina Kubitschek Barbara Pereira, Ilda Bisinotti e Sociedade Civil Memorial Juscelino Kubitschek, em razão da não comprovação da regular aplicação dos recursos repassados por meio do Convênio 418/2004 (Siafi 521511) , que tinha como o objeto a "execução de serviços e aquisição de material, compreendendo serviços de acústica, iluminação, pintura, reconstituição de forro de gesso, adaptação de banheiros, impermeabilização, polimento, rejuntamento e substituição de revestimento em granito e mármore e automatização de portas" (peças 8, p. 1, e 59) .
2.	O aludido ajuste foi firmado no valor de R$ 647.323,20, sendo R$ 517.858,56 à conta do órgão concedente, efetivamente transferidos à aludida sociedade civil, em uma única parcela, por meio da ordem bancária 2005OB902060 (peça 10) , com crédito na conta corrente específica em 23/9/2005 (peça 26, p. 1) , e R$ 129.464,64 referentes à contrapartida do convenente. A avença teve vigência entre 29/12/2004 e 18/11/2006, com prazo para apresentação da prestação de contas até 18/1/2007.
3.	 No âmbito deste Tribunal, a Secretaria de Controle Externo de Tomada de Contas Especial (Secex-TCE) promoveu a citação (peças 91 e 92) da entidade convenente em solidariedade com sua presidente, Anna Christina Kubitschek Barbara Pereira, pela inexecução parcial do objeto do convênio (R$ 27.688,90) e pela realização de despesas em itens não permitidos ou incompatíveis com o que foi pactuado no ajuste (R$ 76.430,00) .
4.	Após análise das alegações de defesa apresentadas (peça 94) , o auditor da Secex-TCE apresentou proposta de encaminhamento pelo arquivamento dos autos, sem julgamento de mérito, haja vista ter detectado a incidência da prescrição das pretensões ressarcitória e punitiva do TCU.
5.	O corpo dirigente da unidade técnica especializada discordou desse encaminhamento, por considerar que, no âmbito do TCU, ainda está em vigor a Súmula 282 que aduz que "as ações de ressarcimento movidas pelo Estado contra os agentes causadores de danos ao erário são imprescritíveis", de tal forma que considera que devam ser rejeitadas as alegações de defesa apresentadas e julgadas irregulares as contas das responsáveis, condenando-as ao débito apurado nestes autos, sem aplicação de multa, em face da prescrição da pretensão punitiva (peças 99-100) .
 6.	O Ministério Público junto ao TCU, em sua manifestação regimental (peça 101) , propugnou, no essencial, pelo arquivamento do presente processo, sem julgamento do mérito, nos termos do art. 212 do Regimento Interno/TCU, por entender, no contexto da recente decisão do Supremo Tribunal Federal no Recurso Extraordinário - RE 636.886, incidir, no presente caso, a prescrição da pretensão de ressarcimento do débito ao erário nos mesmos moldes das regras fixadas no Acórdão 1441/2016-TCU-Plenário (relator Ministro Benjamin Zymler e redator Ministro Walton Alencar Rodrigues) , e pela remessa de cópia da deliberação a ser prolatada à Procuradoria da República no Distrito Federal (peça 128) . 
7.	No caso de não acolhimento da tese de prescrição da pretensão ressarcitória suscitada, o representante do Parquet, quanto ao mérito, opinou pelo julgamento pela irregularidade das contas das responsáveis citadas nestes autos, acrescentando, contudo, que os elementos carreados ao processo ensejam a redução do débito imputado à convenente e à sua dirigente, tendo em vista que apenas não foi elidida a irregularidade concernente à realização de despesas em itens não permitidos ou incompatíveis com o objeto do convênio", restando afastada a suspeita de inexecução parcial do objeto.
ii
8.	No que se refere à preliminar arguida pelo representante do MP/TCU - levando-o a opinar pelo arquivamento do processo, sem julgamento de mérito -, com as devidas vênias, não é o caso de acolher a alegada tese de prescrição da pretensão ressarcitória do TCU. 
9.	Nesse sentido, destaco que tenho acompanhado a linha então vigente nesta Corte de Contas que se adere à tese da imprescritibilidade do débito, nos termos da Súmula/TCU 282. 
10.	Rememoro que a jurisprudência atual desta Casa sufraga o entendimento de que a interpretação fixada pelo Supremo no RE 636.886, a respeito da prescritibilidade da pretensão de ressarcimento ao erário com base em decisão de tribunal de contas, alcança tão somente a fase judicial da execução do título extrajudicial, não atingindo os processos de controle externo em trâmite no TCU.
11.	A exegese indicada no item precedente foi inaugurada pelo ministro Benjamin Zymler, ao conduzir o Acórdão 5236/2020-TCU-Primeira Câmara, e igualmente foi adotada nos Acórdão 1492/2020-TCU-Plenário  (rel. min. Aroldo Cedraz) ; 6.084/2020, 6.465/2020, 6.466/2020 e 7.982/2020, todos de relatoria do ministro Benjamin Zymler e da 1ª Câmara; 5.681/2020, 6.350/2020, 8.316/2020, 8.929/2020, 8.940/2020, 8.943/2020, 8.944/2020, 8.945/2020, 8.947/2020 e 8.948/2020, de relatoria do ministro Augusto Nardes; 6.707/2020, 6.726/2020 e 8.401/2021, de minha relatoria; e 5.690/2020 e 8.021/2020, de relatoria do ministro Aroldo Cedraz, e todos da 2ª Câmara.
12. 	Por conseguinte, deixo de acolher qualquer intelecção que se refira à prescrição do dano ao erário por não apresentar aderência aos precedentes mencionados acima.
13.	Não se desconhece que se avizinha a oportunidade de o Tribunal revisitar essa matéria nos autos do TC-Processo 000.006/2017-3 (rel. min. Raimundo Carreiro) , em que a Corte poderá decidir se o julgamento do RE 636.886 no STF superou ou não o entendimento anterior pela imprescritibilidade (firmado no Mandado de Segurança 26.210) , com a possibilidade de assentar um prazo de prescrição incidente aos processos desta Casa, relativo à pretensão de reparação do dano ao erário. 
14.	Nada obstante, enquanto não houver a viragem jurisprudencial neste Tribunal, por ora, mantenho o posicionamento majoritário referenciado supra (imprescritibilidade) . 
15.	Por fim, acerca da prescrição punitiva, o magistério jurisprudencial desta Casa assenta o prazo decenal de prescrição da pretensão sancionatória, nos termos do Acórdão 1441/2016-TCU-Plenário (rel. min. Benjamin Zymler; red. min. Walton Alencar Rodrigues) . 
16. 	Sobre o dies a quo da contagem do prazo prescricional, esta Corte deliberou que:
Acórdão 2278/2019-TCU-Primeira Câmara (relator ministro-substituto Augusto Sherman) 
"Nos casos de não comprovação da regular aplicação de recursos repassados mediante convênios ou instrumentos similares, a data limite para entrega da prestação de contas final ou a data da efetiva entrega antecipada assinala o marco inicial da contagem do prazo de prescrição da pretensão punitiva do TCU."
17.	Na presente situação fática, houve prescrição, pois o ato interruptivo que ordenou a citação das responsáveis ocorreu em 17/9/2019 (peça 88) e a data limite para entrega da prestação de contas final foi 18/1/2007.
iii
18.	A Unidade Técnica, ao analisar se houve prejuízo ao contraditório e à ampla defesa, ressaltou que, quanto à Sra. Ilda Bisinotti, houve o transcurso de mais de dez anos desde a ocorrência das irregularidades verificadas (2005 e 2006) e sua notificação, na fase interna da TCE, pela autoridade administrativa federal competente (art. 6º, inciso II, c/c art. 19 da IN/TCU 71/2012, modificada pela IN/TCU 76/2016) , que ocorreu em setembro de 2017 (peça 60) . 
19.	Diante desse contexto a Sra. Ilda Bisinotti não foi citada no âmbito desta Corte de Contas, tendo sido afastada a responsabilização inicialmente detectada na fase interna desta TCE. 
20.	Relativamente à Sra. Anna Christina Kubitschek Barbara Pereira e à Sociedade Civil Memorial Juscelino Kubitschek, é bom frisar que não há que se falar em prejuízo à ampla defesa e ao contraditório em função de longo transcurso temporal, pois tais responsáveis foram inicialmente instadas pelo órgão concedente a se manifestar a respeito dos fatos ora inquinados em junho de 2014 (peças 50 e 51) , ou seja, menos de dez anos desde a ocorrência das irregularidades verificadas (2005 e 2006) .  
21.  	Em relação ao valor da constituição da TCE, tem-se que o valor atualizado do débito, sem juros, em 10/9/2019, totalizou R$ 157.066,45. Sendo o valor superior ao limite mínimo de R$ 100.000,00 (estabelecido nos arts. 6º, inciso I, e 19 da IN/TCU 71/2012, modificada pela IN/TCU 76/2016) , a instauração da TCE foi regular. 
22.	Como as responsáveis citadas apresentaram defesa conjunta (peça 94) , a Unidade Técnica fez uma análise única dos argumentos apresentados.
iv
23.	Quanto ao mérito, as responsáveis, na defesa apresentada, argumentam que o Iphan, em cumprimento ao disposto no art. 31, § 1º, I, da IN/STN 1/1997, após visita técnica ao Memorial JK, concluiu que o objetivo do convênio foi atingido (Nota Técnica 26/2010 do Iphan, peça 38) .
24.	Argumentam, ainda, que o MinC aprovou a prestação de contas do convênio em 2012 (peças 45 e 46) e que, mesmo com impropriedades, a administração do Memorial JK conseguiu justificá-las. Contudo, consoante especificado na Nota Técnica 919/2012 elaborada pela CGU (peça 48) , a prestação de contas foi reanalisada e, após isso, reprovada, por não terem sido acatadas as justificativas da Convenente (Parecer 24/2014 - CPCON/CGEXE/SPOA, peça 49) .
25.	Entendem, contudo, que a determinação para ressarcimento implica em enriquecimento ilícito da Administração Pública, pois os serviços foram prestados, o convênio atingiu seus objetivos, como atestou o Iphan, de tal forma que permanecem apenas impropriedades de natureza formal, sendo que, diante da inexistência de prejuízo ao erário, caberia, no máximo, a aplicação de multa.
26.	Após analisar os argumentos de defesa apresentados e confrontá-los com os documentos acostados aos autos, a Unidade Técnica considerou que as alegações de defesa apresentadas foram suficientes para elidir, parcialmente, as irregularidades, consoante as seguintes ponderações:
"64. Especificamente em relação ao item inexecução parcial do convênio, tem razão a defesa quando observa que cada meta possui um objeto e uma finalidade que são atendidos por meio da consecução e complementariedade de todos os subitens, dessa premissa, todavia, não decorre necessariamente que para se verificar o fiel cumprimento do objeto contratado os subitens de cada meta devem [ser examinados] em conjunto e não individualmente
65. É bom lembrar que a questão em análise trata da não execução dos itens 1.1, 1.9, 1.10, 1.13 e 1.14 da Meta 1, que perfazem o total de R$ 94.000,00. Também não é demais lembrar que o ônus da prova cabe ao administrador dos recursos públicos, por imposição do parágrafo único do art. 70 da Constituição Federal. Para se desincumbir dessa tarefa, especialmente em sede de tomada de contas especial, deve o administrador trazer aos autos elementos probatórios consistentes, coerentes e suficientes, que demonstrem, de forma inequívoca, o bom e correto emprego das verbas geridas, de acordo com as normas pertinentes (Acórdão 2435/2015-TCU-Plenário, Min. Ana Arraes) . 
66. Não obstante esse cuidado para a demonstração inequívoca da realização dos serviços ser obrigação do administrador, no caso vertente, foram trazidos aos autos apenas duas tabelas em que os serviços aparecem discriminados. Com efeito, na primeira dessas tabelas (peça 94, p. 32) estão especificados os 15 subitens da Meta 1, com os valores programados e os valores pagos à concedente. Na segunda (peça 94, p. 33) , faz-se referência particularizada a cada um dos cinco itens impugnados, com a observação de que 'este item foi executado pela empresa Vector Engenharia - Meta 1'.
67. Especificamente em relação a este ponto, cumpre trazer à baila a decisão proferida pelo Plenário deste Tribunal no âmbito do Acórdão 3.000/2016, da lavra da Ministra Ana Arraes, mediante a qual esta Corte de Contas se pronunciou no sentido de que 'a mera existência de lançamentos contábeis não se presta a substituir os documentos fiscais, porquanto estes é que fundamentam aqueles'.
68. A propósito do argumento de que o IPHAN promoveu o ateste da execução do objeto, não se pode perder de vista as limitações do documento produzido pela aludida autarquia. Com efeito, apesar de ter por lastro vistoria realizada in loco, no documento em questão não foi registrado que a pedra de mármore da fachada havia sido trocada, fato que ocorreu sem o necessário 'de acordo' do concedente e a um custo de R$ 43.600,00. A este respeito, o item específico limitou-se a mencionar que 'todos os serviços estabelecidos no plano de trabalho foram executados a fim de revitalizar toda a fachada'. A não identificação dessa irregularidade em particular levou o IPHAN a concluir, por meio da Nota Técnica 026/2010/IPHAN (peça 38) , frise-se, com base em informações obtidas in loco, que 'o projeto atingiu o objetivo proposto à época e que cumpriu as metas pactuadas'.
69. Sucede dessas considerações, portanto, que a presunção de legitimidade que milita em favor do documento elaborado pela autarquia não é absoluta, carecendo de complementação a ser apresentada pelo responsável, o que não foi providenciado a contento. Assim, diante da ausência de elementos suficientes para elidir a irregularidade, os argumentos apresentados pela defesa em relação ao item inexecução parcial do convênio não podem ser acolhidos.
70. Em relação ao item pagamento de despesas próprias do convenente com recursos do ajuste, os esclarecimentos da defesa foram sintetizados na tabela a seguir reproduzida, elaborada com base na tabela constante do item 28.1 da instrução à peça 85:
	Nome
	Cheque
	Data débito
	Valor
	Esclarecimentos

	Ilda Bisnotti (a) 
	850009
	26/12/2005
	22.630,00
	Cheque cancelado

	Ilda Bisnotti
	850010
	05/01/2006
	3.300,00
	Destinados ao pagamento da NF 412, da empresa Vera Cruz (Meta 4) 

	Nadja Naira (b) 
	850016
	02/02/2006
	6.300,00
	
	Pedro Paulo (c) 
	850048
	17/07/2006
	3.800,00
	Não existe no extrato bancário - erro material

	-
	850043
		3.800,00
	Pagamento de parte da NF 02974-Ibramar (Meta 2) 

Legenda: (a) diretora; (b) representante legal; (c) engenheiro a serviço da entidade
71. A análise dos autos, confirma que houve o estorno do cheque 850009, no valor de R$ 22.630,00, cujo valor foi creditado na conta do ajuste (peça 26, p. 4) .
72. Por outro lado, em relação aos cheques 850010 e 850016 (peça 26, p. 5-6) , não existem elementos que sustentem a alegação de que foram destinados ao pagamento informado. Aplica-se esse mesmo entendimento em relação ao cheque 850043, equivocadamente informado como 850048, dado tratar-se do único cheque pago no dia 17/07/2006.
73. Diante dessas considerações, acolhe-se parcialmente a defesa, para excluir o valor correspondente ao constante do cheque 850009 do débito total apurado.
74. Por fim, em relação ao item cheques sacados com a identificação do favorecido ilegível (item 28.2 da instrução à peça 85) , a alegação de que o pagamento das despesas com os cheques 850008 (R$ 8.400,00) e 850031 (R$ 32.000,00) ocorreu na forma de ressarcimento ao Memorial JK não pode ser acolhida, diante da insuficiência de elementos para que reste estabelecido o necessário nexo de causalidade entre as despesas incorridas e os recursos utilizados para o pagamento."
27.	Para tratar de cada uma dessas ponderações da unidade técnica, considero importante, primeiramente, destacar as irregularidades que estão sendo discutidas nestes autos e que originaram parcelas de débito:
	a) inexecução parcial do Convênio 418/2004, tendo em vista que alguns itens previstos não teriam sido implementados nos moldes pactuados (valor total de R$ 27.688,90) ;
	b) cheques sacados direto no caixa, sem que houvesse identificação legível dos favorecidos (cheques 850008, no valor de R$ 8.400,00, e 850031, no valor de R$ 32.000,00) ;
	c) pagamentos de despesas próprias do convenente e que não estariam associadas ao objeto do convênio (cheque 850009, no valor de R$ 22.630,00, que teve como beneficiária a Sra. Ilda Bisnotti; cheque 850010, no valor de R$ 3.300,00, que teve como beneficiária a Sra. Ilda Bisnotti; cheque 850016, no valor de R$ 6.300,00, que teve como beneficiária a Sra. Nadja Naira; e cheque 850043, no valor de R$ 3.800,00, que teve como beneficiário o Sr. Pedro Paulo) .
v
28.	Acerca do indício de inexecução parcial do Convênio 418/2004, manifesto minha anuência ao posicionamento do Parquet no sentido de que não há elementos nos autos capazes de afastar a fidedignidade do parecer do Iphan que atestou a execução física da integralidade do objeto pactuado, consoante transcrição a seguir do parecer que constitui a peça 101, cujo embasamento utilizo como minhas razões de decidir: 
"14. A citação de Anna Christina Kubitschek Barbara Pereira e da Sociedade Civil Memorial Juscelino Kubitschek foi realizada com os seguintes fundamentos (peças 91-92) :
'Irregularidade 1: Inexecução parcial do objeto do Convênio MINC/SE 418/2004 (Siafi 521511) celebrado entre o Ministério da Cultura e a Sociedade Civil Memorial Juscelino Kubitschek, com aproveitamento da parcela executada.
Conduta: não executar os itens 1.1, 1.9, 1.10, 1.13 e 1.14 do plano de trabalho do Convênio MINC/SE 418/2004 (Siafi 521511) , mesmo tendo recebido os recursos federais pactuados para a realização das etapas.
Irregularidade 2: Realização de despesas em itens não permitidos ou incompatíveis com o objeto do convênio MINC/SE 418/2004 (Siafi 521511) celebrado entre o Ministério da Cultura e a Sociedade Civil Memorial Juscelino Kubitschek.
Conduta: autorizar os pagamentos de despesas com pessoal e com recolhimento de encargos trabalhistas e previdenciários (FGTS e GPS) , despesas próprias da entidade convenente e incompatíveis com as especificações constantes do termo aprovado, utilizando os recursos federais repassados no âmbito do instrumento em questão.' (destacamos) 
15. Na instrução que propôs as citações (peça 85, p. 6, parágrafo 30.2 e p. 9, parágrafo 35.1.1) , a unidade técnica listou como evidências da "irregularidade 1 - inexecução parcial do objeto", o Parecer Financeiro 24/2014-CPCON/CGEXE/SPOA e o Relatório de visita técnica in loco realizada pelo Iphan (peças 49, p. 12 e 37, respectivamente) . Os itens impugnados fazem parte da meta 1 - confecção e montagem de cabine acústica para o grupo gerador de energia (peça 5, p. 2) .
16. Não obstante, o relatório emitido pelo Iphan foi categórico em afirmar que 'a cabine acústica foi confeccionada e montada conforme os procedimentos especificados no plano de trabalho' e que 'todos os equipamentos previstos para serem instalados na cabine acústica foram instalados corretamente' (peça 38, p. 1 - destacamos) . A unidade instrutiva justificou a desconsideração dessa conclusão com os seguintes argumentos:
'68. A propósito do argumento de que o IPHAN promoveu o ateste da execução do objeto, não se pode perder de vista as limitações do documento produzido pela aludida autarquia. Com efeito, apesar de ter por lastro vistoria realizada in loco, no documento em questão não foi registrado que a pedra de mármore da fachada havia sido trocada, fato que ocorreu sem o necessário 'de acordo' do [órgão] concedente e a um custo de R$ 43.600,00. A este respeito, o item específico limitou-se a mencionar que 'todos os serviços estabelecidos no plano de trabalho foram executados a fim de revitalizar toda a fachada'. A não identificação dessa irregularidade em particular levou o IPHAN a concluir, por meio da Nota Técnica 026/2010/IPHAN (peça 38) , frise-se, com base em informações obtidas in loco, que 'o projeto atingiu o objetivo proposto à época e que cumpriu as metas pactuadas'. (destacamos) 
17. Com as devidas vênias, entendo não haver fundamentos para questionar a fidedignidade do parecer do Iphan e, consequentemente, desconsiderar suas conclusões. Ao contrário do alegado pela Secex-TCE, o plano de trabalho aprovado inicialmente (peça 5) foi objeto de reformulação a pedido da convenente, que solicitou a inclusão de item relativo à 'reposição de pedras/mármore branco comum da fachada' (peça 11, p. 3) . O pleito foi apreciado e aprovado pelo Ministério da Cultura, e contou, inclusive, com parecer favorável do Iphan (peças 12-14) .
18. Por todo o exposto, e tendo em vista os termos nos quais foi formulada a citação, considero que deve ser considerado elidido o dano relativo à irregularidade 1."
29.	Nesse sentido, tendo ocorrido parecer favorável do Iphan (peças 12 a 14) à implementação de todos os serviços previstos no Convênio 418/2004, considero que a realização de ajustes nas características de alguns itens, inclusive com aprovação pelo órgão concedente, não é motivo suficiente para que se desconsidere a implementação desses itens para a consecução do objeto pactuado. Resta afastada, portanto, a parcela de débito associada à inexecução parcial do convênio (R$ 27.688,90) .
vi
30.	No que concerne aos cheques sacados direto no caixa, há que se ressaltar a alegação das responsáveis de que se trata da devolução das quantias relativas a serviços previstos no Convênio 418/2004 que teriam sido executados e pagos com utilização do numerário existente nas bilheterias da Sociedade Civil Memorial Juscelino Kubitschek.
31.	Essa prática, por parte da aludida entidade, de utilizar parte do dinheiro arrecadado nas bilheterias para pagamento de prestação de serviços já tinha sido observada, por esta Corte de Contas, na execução do Convênio 125/2001-SPMAP/CGPRO que teve como objeto a realização da "2ª etapa das obras de restauração do Memorial JK, em Brasília/DF".
32.	Importante destacar, ainda, que, por meio do Acórdão 6356/2020-TCU-Segunda Câmara, tal prática foi considerada por este Tribunal apenas uma impropriedade formal, sem a gravidade necessária para macular as contas dos responsáveis, consoante se observa do trecho a seguir transcrito do Voto proferido pelo Ministro-Relator Raimundo Carreiro:
"47. No que diz respeito ao saque de cheques diretamente no caixa da agência (cheques 850002 e 850011, nos valores de R$ 50.000,00 e R$ 421,27) , a Unidade Técnica rejeitou as alegações de defesa apresentadas, por entender que restou impedido o estabelecimento do necessário nexo de causalidade entre as despesas executadas e os recursos sacados. A meu ver, dois fatos têm que ser considerados nesse particular: 1º) o IPHAN atestou a execução das obras e que as despesas a elas relacionadas totalizaram R$ 196.668,63, conforme documentos acostados aos autos; 2º) foram feitos gastos maiores que os elencados no plano inicial de trabalho, os quais foram previstos no montante de R$ 191.000,00 (R$ 152.800,00 do Concedente; R$ 38.200,00 do Convenente) , e terminaram alcançando o montante de R$ 196.668,63. Dessa forma, embora a situação de saque configure irregularidade, por não ter observado as normas legais que regiam a execução financeira da avença, creio que, nesse caso, o débito possa ser afastado diante dos argumentos aqui apresentados.
48.	Conforme já decidido por este Tribunal, a realização de saques em espécie diretamente da conta bancária específica não constitui óbice intransponível à comprovação do nexo de causalidade entre as receitas e as despesas realizadas no convênio, desde que haja a necessária apresentação de provas que permitam, ainda que indiretamente, demonstrar que o destino dos recursos foi realmente aquele previsto na norma ou no ajuste firmado (Acórdão 5423/2017-TCU-Segunda Câmara - Relator: Ministro Aroldo Cedraz) .
49.	De certo que é necessário estabelecer o nexo de causalidade entre a origem dos recursos e a despesa efetuada com recursos oriundos de convênio, o que é dificultado no caso de realização de saques contra conta do convênio. Não obstante, as peculiaridades no caso concreto na aplicação dos recursos, a correlação entre os materiais empregados e a documentação fiscal, aliada a plena conclusão do objeto, permitem o julgamento regular com ressalva das contas (Acórdão 1099/2007-TCU-Segunda Câmara - Relator: Ministro Aroldo Cedraz) ." (grifos acrescidos) 
33.	Alinhado a esse entendimento, considero que o procedimento de utilizar parte do dinheiro arrecadado nas bilheterias para pagamentos pontuais de alguns serviços executados no âmbito de convênios, para posterior saque de recursos federais e devolução desses valores ao caixa da entidade, apesar de ser contrário à legislação vigente, decorre apenas da desorganização contábil e da falta de planejamento financeiro da Sociedade Civil Memorial Juscelino Kubitschek, de tal forma que, estando essas quantias associadas, ainda que por via indireta, à execução de serviços previstos no Convênio 418/2004, não há que se falar em débito a ser imputado às responsáveis. 
vii
34.	Ainda no que concerne aos pagamentos realizados no âmbito do Convênio 418/2004, detectou-se a existência de cheques que não estavam respaldados em notas fiscais, de tal forma que o pagamento dos seguintes títulos de crédito foi objeto de citação das responsáveis:
	a)  cheque  850009, nominal  à  Sra. Ilda  Bisnotti,  datado  de  26/12/2005,  no  valor de R$ 22.630,00;
b)	  cheque  850010, nominal à  Sra.  Ilda  Bisnotti,  datado  de  05/01/2006,  no valor de R$ 3.300,00;
c)   cheque  850016, nominal  à  Sra.  Nadja  Naira,  datado  de   02/02/2006,  no valor de R$ 6.300,00;
d)   cheque  850043, nominal  ao  Sr.  Pedro  Paulo,  datado  de  17/07/2006,  no valor de R$ 3.800,00.
35.	Na defesa apresentada, em resposta aos ofícios citatórios encaminhados, as responsáveis aduziram que o cheque 850009 foi sustado e o valor correspondente de R$ 22.630,00 não foi retirado da conta corrente específica, e que os demais títulos de crédito questionados foram feitos em benefício da diretora da entidade (Sra. Ilda Bisnotti) , da representante legal da entidade (Sra. Nadja Naira) e de um engenheiro contratado (Sr. Pedro Paulo) , os quais ficaram incumbidos de efetuar pagamentos complementares de serviços realizados no âmbito da execução do Convênio 418/2004, associados a valores remanescentes para quitação de notas fiscais que ainda não tinham sido integralmente pagas (Nota Fiscal 02974-Ibramar, relativa à meta 2; e Nota Fiscal 412 da empresa Vera Cruz, referente à meta 4) .
36.	A unidade técnica acolheu apenas a justificativa referente ao cheque sustado, afastando o débito de maior materialidade, e, quanto aos demais cheques, considerou que não há como vinculá-los aos alegados pagamentos de notas fiscais, tendo sido mantidas as parcelas de débito que alcançam um montante de R$ 13.400,00.
37.	De fato, assiste razão à SecexTCE, pois não há como fazer a correlação entre os cheques questionados e as notas fiscais mencionadas, tendo em vista que, como os títulos de crédito não foram nominalmente destinados às empresas prestadoras de serviços, não está caracterizado o nexo de causalidade, não tendo sido sequer anexado aos autos algum recibo ou documento similar que ateste ter havido o repasse, dos respectivos valores, pelos beneficiários dos cheques para as aludidas empresas, especificamente com vistas à quitação dessas duas notas fiscais.
38.	O que se observa, portanto, é que embora tenha ocorrido o atingimento do objetivo do convênio, permanece um débito (R$ 13.400,00) que representa 2,6% da verba federal repassada (R$ 517.858,56) , sendo importante destacar que a instalação dos serviços nos moldes pactuados é um verdadeiro poder-dever para o gestor que recebe verba federal, mas o princípio da proporcionalidade deve ser sempre observado para aferição da adequabilidade da aplicação dos recursos recebidos. 
39.	Em consonância com esse entendimento de que deve haver a necessária proporcionalidade da irregularidade detectada para que se possa caracterizar o comprometimento de toda a gestão dos recursos federais repassados, cumpre transcrever excerto da Proposta de Deliberação do Ministro-Substituto Weder de Oliveira, que embasou o Acórdão 8807/2021-TCU-Primeira Câmara:
"21. O valor residual não justifica a movimentação da máquina administrativa para a cobrança executiva, podendo afastar a responsabilidade da ex-secretária e do hospital, em observância aos princípios da razoabilidade e da proporcionalidade, adotando-se as providências previstas no art. 16, I, da IN TCU 71/2012.
22. Conclusões nessa linha, pela aplicação do princípio da proporcionalidade em tomadas de contas especiais, quando remanescer débito de pequena monta, já foram acolhidas por esta Corte em outras ocasiões.
23. Destaco, a título de exemplo, trecho das razões de decidir do ministro Bruno Dantas no Acórdão 1518/2018-TCU-Primeira Câmara:
'Por sua vez, o Ministério Público junto ao TCU divergiu do posicionamento da unidade instrutiva no que concerne ao prefeito sucessor. Considerou desproporcional o julgamento pela irregularidade de suas contas ante a baixa materialidade do débito a ele cominado (R$ 1.109,20) . 
Corroboro a análise empreendida pela unidade instrutora, com a ressalva realizada pelo Ministério Público junto ao TCU. Devido ao insignificativo valor do débito atribuído a Acir dos Santos, à boa-fé verificada na ação judicial por ele movida e em respeito aos princípios da racionalização administrativa e da economia processual, entendo que este Tribunal deva dispensar o recolhimento do valor pendente, julgando regulares com ressalva as contas desse responsável, para que lhe seja dada a quitação, a exemplo dos acórdãos 8.483/2017 e 10.641/2015, ambos da Segunda Câmara.'
24. O ministro Augusto Nardes manifestou-se, no voto condutor do Acórdão 1283/2019-TCU-Segunda Câmara, nos seguintes termos:
'29. Contudo, tendo vista a insignificância do débito remanescente em face do valor gerido (R$ 702.550,07) , correspondente a 0,86% desse total, tendo em conta a racionalização administrativa e a economia processual e com o objetivo de evitar que o custo da cobrança seja superior ao valor do ressarcimento, adoto a lição do Ministro Weder de Oliveira que, em observância aos princípios da razoabilidade e da proporcionalidade, ao relatar o Acórdão 897/2014-TCU-Plenário, que cuidou do Convênio nº 105/2001 do mesmo convenente, pugnou pelo julgamento das contas desse mesmo gestor pela regularidade com ressalvas, dando-lhe quitação.
30. Assim, quanto ao sr. Fernando Bezerra de Souza Coelho, dado que não há indícios de locupletamento pessoal e que os recursos pendentes de comprovação são de baixa materialidade em relação ao montante gerido, devem-se acatar parcialmente as alegações de defesa, considerando-se elidida a sua responsabilidade e adotando-se as providências previstas no art. 16, I, da IN/TCU 71/2012, que determina à autoridade competente a baixa da responsabilidade pelo débito nessas circunstâncias.
31. Dessa forma, propomos que sejam as suas contas julgadas regulares com ressalva, em razão da movimentação de recursos provenientes de diferentes acordos (Convênios 105, 106 e 112/2001) em uma mesma conta bancária, contrariando o disposto no art. 20 da Instrução Normativa STN 1/1997, dando-lhe quitação.'
25. Na mesma linha, registram-se os acórdãos 8483/2017, de relatoria da ministra Ana Arraes, e 10.641/2015, de relatoria do ministro Augusto Nardes, ambos da 2ª Câmara.
26. E, recentemente, esta Câmara adotou igual posicionamento no Acórdão 4020/2021-TCU-Primeira Câmara, de relatoria do ministro-substituto Augusto Sherman Cavalcanti, para um valor histórico de R$ 18.271,58.
27. No caso concreto, destaco, ainda, a manifestação de boa-fé da responsável, conforme parágrafos 9 e 10 desta proposta de deliberação, e que, da imputação inicial de R$ 162.634,00, consideradas as correções feitas pela própria Sra. Alexsandra Tanaka, o exame da unidade instrutiva afastou quase todo o débito imputado inicialmente, restando apenas R$ 9.217,38, valor em relação ao qual a imputação se dá por pairar dúvidas sobre a pertinência dessa nota fiscal com as AIH emitidas em maio de 2013, como se vê no excerto da instrução reproduzido no parágrafo 12, em especial a seguinte passagem: 'Assim, por exemplo, o Hospital deveria demonstrar que os valores alusivos às AIH do período de 21/4 a 20/5/2013 foram faturados na Nota Fiscal de n. tal, de tal data, complementada pela Nota Fiscal 2595, de 16/7/2013, se assim fosse o caso'.
28. Considerando esse contexto fático e jurisprudencial, manifesto-me no sentido de que as contas dos responsáveis sejam julgadas regulares com ressalvas e pela aprovação do acórdão que ora submeto à apreciação deste Colegiado." (grifos acrescidos) 
40.	No mesmo posicionamento, cito o recente Acórdão 10387/2021-TCU-Segunda Câmara, cabendo trazer à baila o seguinte trecho do Voto do Ministro-Relator Augusto Nardes:
"13. Este Tribunal tem adotado a linha de relevar na apreciação das contas a insignificância do valor do débito em face dos princípios da racionalização administrativa e da economia processual, com a dispensa do recolhimento do valor pendente, julgando regulares com ressalva as contas do responsável, a exemplo dos acórdãos 8.483/2017 e 10.641/2015, ambos da Segunda Câmara, e do Acórdão 4020/2021-TCU-Primeira Câmara.
14.  A propósito, por ocasião do voto condutor do Acórdão 1283/2019-TCU-Segunda Câmara, manifestei-me nos seguintes termos:
'29. Contudo, tendo vista a insignificância do débito remanescente em face do valor gerido (R$ 702.550,07) , correspondente a 0,86% desse total, tendo em conta a racionalização administrativa e a economia processual e com o objetivo de evitar que o custo da cobrança seja superior ao valor do ressarcimento, adoto a lição do Ministro Weder de Oliveira que, em observância aos princípios da razoabilidade e da proporcionalidade, ao relatar o Acórdão 897/2014-TCU-Plenário, que cuidou do Convênio 105/2001 do mesmo convenente, pugnou pelo julgamento das contas desse mesmo gestor pela regularidade com ressalvas, dando-lhe quitação.
30. Assim, quanto ao sr. Fernando Bezerra de Souza Coelho, dado que não há indícios de locupletamento pessoal e que os recursos pendentes de comprovação são de baixa materialidade em relação ao montante gerido, devem-se acatar parcialmente as alegações de defesa, considerando-se elidida a sua responsabilidade e adotando-se as providências previstas no art. 16, I, da IN/TCU 71/2012, que determina à autoridade competente a baixa da responsabilidade pelo débito nessas circunstâncias.'
15. Apesar do atraso da entrega da documentação comprobatória das despesas do convênio pelo recorrente, o contexto em análise possui similaridade aos casos tratados pelos mencionados acórdãos, a saber: inexistência de indícios de locupletamento pessoal e recursos pendentes de comprovação de baixa materialidade em relação ao montante gerido.'  
'12.	No que diz respeito ao outdoor e aos cartazes, entendo que a baixa materialidade dessas despesas (R$ 3.500,00 e R$ 5.000,00, respectivamente) , associada ao reconhecimento da realização do evento, permitem admitir como prova aceitável, neste caso, as declarações apresentadas nos autos, em especial a do Comandante do Destacamento da Polícia Militar de Reginópolis/SP, de 10/9/2010 (peça 2, p. 13) , que declara a realização do evento, conforme Plano de Trabalho, bem como a do Presidente da Câmara Municipal de Reginópolis/SP, que atestou a realização do evento e indicou a existência tanto do Outdoor como dos cartazes em sua declaração. Embora esta última declaração tenha sido exarada somente em 4 de março de 2011, o citado Presidente consignou que sua afirmação estaria apoiada nos registros do arquivo da Câmara Municipal de Reginópolis/SP (peça 2, p. 84) .
13.	Com essas considerações, renovando as vênias por divergir da Secex-GO e do Parquet, entendo aceitáveis as provas dos autos para excluir a empresa MCK Comércio e Locação de Bens Móveis Ltda.-ME desta relação processual e afastar as irregularidades imputadas aos responsáveis, Srs. Maurílio Peres Camargo e Marco Antônio Martins Bastos, para julgar suas contas regulares com ressalva, dando-lhes quitação." (grifos acrescidos) 
41.	Dessa forma, considerando que os elementos constantes dos autos são suficientes para comprovar a implementação do objeto pactuado no Convênio 418/2004, entendo que as falhas que não foram elididas possuem pouca materialidade, não alcançando a necessária proporcionalidade para justificar o julgamento pela irregularidade das presentes contas. 
42.	Assim, cabe acolher parcialmente as alegações de defesa apresentadas, julgando regulares com ressalva as contas da Sociedade Civil Memorial Juscelino Kubitschek e de sua Presidente, Sra. Anna Christina Kubitschek Barbara Pereira, dando-lhes quitação.
	Dessarte, manifesto-me por que seja adotada a deliberação que ora submeto a este Colegiado.
T.C.U., Sala das Sessões, em 14 de setembro de 2021.
MARCOS BEMQUERER COSTA
Relator